【裁判字號】    98,上,430
【裁判日期】    990224
【裁判案由】    租佃爭議
【裁判全文】
臺灣高等法院臺中分院民事判決           98年度上字第430號
上  訴  人  乙○○
訴訟代理人  蔡順居  律師
被 上 訴人  台灣農林股份有限公司
法定代理人  甲○○
訴訟代理人  楊榮富  律師
上列當事人間請求租佃爭議事件，上訴人對於民國98年10月29日
臺灣南投地方法院97年度訴字第417號第一審判決提起上訴，本
院於99年2月3日言詞辯論終結，判決如下：
    主  文
上訴駁回。
第二審訴訟費用由上訴人負擔。
    事實及理由
壹、本件經本院審理結果，認第一審判決，其認事用法均無不當
    ，應予維持，並引用第一審判決書記載之事實．證據及理由
    。
貳、兩造上訴及答辯要旨：
一、本件被上訴人主張：緣坐落南投縣魚池鄉○○段12之9地號
    、同段12之30地號（自12之9地號分割增加12之17地號，再
    由12之17地號分割增加12之30地號）土地二筆（下稱系爭土
    地）為被上訴人所有，被上訴人於民國（下同）74年間將上
    開土地之部分茶園放租予上訴人之父黃揚旆，租期六年。又
    上訴人之父黃揚旆原承租如放租合約書茶園編號211、212之
    茶園，惟於77年間，編號211之茶園則改由訴外人黃國富與
    被上訴人訂立茶園放租合約，是以上訴人之父黃揚旆於77年
    以後承租之土地僅剩編號212茶園部分。又上訴人之父黃揚
    旆早自55年1月1日起即與被上訴人就上開編號212之茶園訂
    立茶園放租合約，此有租約一紙可憑，嗣黃揚旆於80年間死
    亡，而改以上訴人名義換訂租約承租系爭土地上編號212之
    茶園，合先澄明。詎上訴人承租系爭土地後，任意將被上訴
    人之茶樹砍除，並於系爭土地一部分改種原判決附圖（下均
    簡稱附圖）所示編號C3（面積1,414平方公尺）、C4（面積
    1,039平方公尺）檳榔樹，並交由訴外人黃國富管理。更在
    系爭土地（含訴外地）搭建如附圖所示編號C1（坐落於系爭
    12之9地號土地，面積24平方公尺）、C2（坐落於同段10之2
    地號土地，面積191平方公尺）之磚造石棉平房，亦交由訴
    外人黃國富管理使用，並放置沙發、衣櫃、桌子、椅子、木
    板、電視等雜物。按所謂承租人應自任耕作，係指承租人應
    以承租之土地供自己從事耕作之用而言，如承租人以承租之
    土地建築房屋居住或供其他非耕作之用者，均不在自任耕作
    之列。承租人若於承租之耕地上搭蓋建物或棚架堆放雜物，
    即屬變更使用而未自任耕作，自構成耕地三七五減租條例第
    16條第2項所定原訂租約無效之原因。又按所謂「不自任耕
    作」，兼指轉租及將耕地借與他人使用在內，此有最高法院
    63年台上字第599號判例可考。另承租人將承租之土地託他
    人代耕者，雖難以轉租論，然承租人既屬不自任耕作，依最
    高法院48年台上字第1362號判例之見解，仍應認其原定租約
    為無效。又按承租人不自任耕作之情形，縱僅存在於承租土
    地之一部，不論其面積多寡，全部租約仍屬無效，復有最高
    法院92年度台上字第2494號判決可參。經查系爭承租土地上
    如附圖所示C1部分之磚造石棉平房，為上訴人乙○○所有，
    並交給黃國富使用等情，業經上訴人一審之訴訟代理人黃國
    富自認在卷。又查系爭土地上如附圖所示編號C3、C4部分之
    檳榔園係由黃國富代為管理之事實，亦經上訴人之訴訟代理
    人黃國富於一審98年3月13日履勘現場時自承在卷。查上訴
    人既有上開「不自任耕作」情形，依耕地三七五減租條例第
    16條第1、2項規定，則系爭租約自屬無效。若鈞院認系爭租
    約並無無效之事由，則以上訴人違反租約第12條第5款之約
    定，即租約約定種植茶樹等相關規定（第1條茶樹及茶青數
    量、第3條維持最低產量、第4條繳交茶青之數量），上訴人
    卻改種檳榔，即上訴人違反租約第12條第5款之約定，不經
    催告本造得隨時終止租約。並依據民法第767條之規定請求
    拆除系爭土地上之房屋，及檳榔園並返還占用之系爭土地等
    詞。並求為判決駁回對造之上訴。
二、上訴人則以：查系爭土地上之房舍，是供上訴人及家人從事
    農業工作之居所，其內堆放桌椅、木板、沙發、衣櫃等雖屬
    事實，但均屬上訴人佃農之生活必需品，從其外觀看來，當
    為簡陋之農舍無疑。又系爭土地上農作物，是由上訴人耕作
    及收成，並未委由堂弟即訴外人黃國富看管土地，即系爭土
    地仍由上訴人自行耕作無誤等語，資為抗辯。並求為判決：
    (一)原判決廢棄。(二)被上訴人在第一審之訴駁回。(三)第一、二
    審訴訟費用由被上訴人負擔。
參、法官協議兩造爭點整理：（見本審卷第38頁反頁至第40頁反
    頁）
一、兩造不爭執事項：
  (一)坐落南投縣魚池鄉○○段12之9地號、同段12之30地號（自
    12之9地號分割增加12之17地號，再由12之17地號分割增加
    12之30地號）系爭二筆土地，為台灣農林股份有限公司所有
    。
  (二)台灣農林股份有限公司就上開系爭二筆土地與乙○○簽訂耕
    地375 租約（下稱系爭租約），乙○○承租土地之坐落位置
    如一審判決附圖（即南投縣埔里地政事務所98年3 月13日土
    地複丈成果圖）編號C1、C3、C4部分所示區域（下稱系爭承
    租土地）。
  (三)坐落南投縣魚池鄉○○段12之9地號土地上如一審判決附圖
    編號C1部分所示面積24平方公尺之磚造石棉平房係乙○○所
    建造。坐落同地段12之30地號土地上如一審判決附圖編號C3
    部分所示面積1414平方公尺及同地段12之9地號土地上如一
    審判決附圖編號C4部分所示面積1039平方公尺之檳榔園均屬
    乙○○所有。
  (四)台灣農林股份有限公司對乙○○等人提起拆屋還地事件即臺
    灣南投地方法院97年度訴字第21號，其判決主文如下：
  『被告黃國富應將坐落南投縣魚池鄉○○段一二之八地號土地
    上，如南投縣埔里地政事務所九十七年三月十一日土地複丈
    成果圖所示，編號Ａ面積一○○平方公尺磚造鐵皮平房，編
    號Ｂ面積六平方公尺磚造鐵皮棚房，編號Ｃ面積八八平方公
    尺鐵架棚，編號Ｄ面積八○平方公尺鐵皮二樓棚房均拆除，
    並將上開土地返還與原告。
    被告乙○○應將坐落南投縣魚池鄉○○段一○之二地號土地
    上，如南投縣埔里地政事務所九十七年三月十一日土地複丈
    成果圖所示，編號Ａ面積一八○平方公尺磚造石棉平房拆除
    ，並將上開土地返還與原告。
    被告巫子伯應將坐落南投縣魚池鄉○○段一○之二地號土地
    上，如南投縣埔里地政事務所九十七年三月十一日土地複丈
    成果圖所示，編號Ｂ面積四九平方公尺磚造平房拆除，並將
    上開土地返還與原告。
    被告劉明珍應將坐落南投縣魚池鄉○○段一五之四地號土地
    上，如南投縣埔里地政事務所九十七年三月十一日土地複丈
    成果圖所示，編號Ａ面積六七平方公尺磚造平房，編號Ｂ面
    積二○平方公尺磚造鐵皮平房均拆除，並將上開土地返還與
    原告。
    被告黃明勤應將坐落南投縣魚池鄉○○段一五之一地號土地
    上，如南投縣埔里地政事務所九十七年三月十一日土地複丈
    成果圖所示，編號Ａ面積一○五平方公尺磚造平房，編號Ｂ
    面積四四平方公尺磚造鐵皮平房，編號Ｃ面積六八平方公尺
    鐵架棚，及同段一五之二三地號土地上，如南投縣埔里地政
    事務所九十七年三月十一日土地複丈成果圖所示，編號Ａ面
    積一一平方公尺磚造平房，編號Ｃ面積二平方公尺鐵架棚，
    及同段一五之二一地號土地上，如南投縣埔里地政事務所九
    十七年三月十一日土地複丈成果圖所示，編號Ｂ面積五○平
    方公尺磚造鐵皮平房，編號Ｄ面積三三平方公尺鐵架棚均拆
    除，並將上開土地返還與原告。
    訴訟費用（減縮後）由被告黃國富負擔二十分之六，被告乙
    ○○負擔二十分之四，被告巫子伯負擔二十分之一，被告劉
    明珍負擔二十分之一，餘由被告黃明勤負擔。
    本判決於原告以新台幣陸萬元、肆萬元、壹萬伍仟元、壹萬
    元、陸萬元分別為被告被告黃國富、乙○○、巫子伯、劉明
    珍、黃明勤供擔保後，得假執行。但被告黃國富、乙○○、
    巫子伯、劉明珍、黃明勤分別以新臺幣壹拾柒萬捌仟元、壹
    拾壹萬柒仟元、參萬壹仟捌佰元、貳萬零捌佰捌拾元、壹拾
    伍萬捌仟元為原告預供擔保後，得分別免為假執行。』
    嗣經乙○○上訴本院97年度上易字第411 號（臺灣高等法院
    臺中分院）並提起反訴（依時效取得地上權），而被上訴人
    台灣農林股份有限公司擴張聲明後，判決主文如下：
  『上訴及反訴均駁回（原判決主文第一至五項應更正為如下：
    一上訴人黃國富應將坐落南投縣魚池鄉○○段12-8地號土地
    上如南投縣埔里地政事務所九十八年二月十日土地複丈成果
    圖【下稱附圖】所示編號B3面積1平方公尺之磚造鐵皮棚房
    、編號B5面積100平方公尺之磚造鐵皮平房、編號B7面積84
    平方公尺之鐵架棚、編號B8面積94平方公尺之鐵皮2樓棚房
    拆除，並將上開土地返還與被上訴人。二上訴人乙○○應將
    坐落南投縣魚池鄉○○段10-2地號土地上如附圖所示編號C2
    面積191平方公尺之磚造石棉平房拆除，並將上開占用部分
    之土地返還與被上訴人。三上訴人巫子伯應將坐落南投縣魚
    池鄉○○段10-2地號土地上如附圖所示編號A3面積67平方公
    尺之磚造平房拆除，並將上開占用部分之土地返還與被上訴
    人。四上訴人劉明珍應將坐落南投縣魚池鄉○○段15-4地號
    土地上如附圖所示編號D2面積33平方公尺之磚造鐵皮平房、
    編號D3面積70平方公尺之磚造平房拆除，並將上開占用部分
    之土地返還與被上訴人。五上訴人黃明勤應將坐落南投縣魚
    池鄉○○段15-1、15-8、15-21地號土地上如附圖所示編號
    E1面積73平方公尺、編號E2面積1平方公尺之鐵架棚，編號
    E3面積104平方公尺、編號E4面積16平方公尺之磚造平房，
    編號E5面積48平方公尺、編號E6面積80平方公尺之磚造鐵皮
    平房拆除，並將上開占用部分之土地返還與被上訴人。）
    上訴人黃國富應將坐落南投縣魚池鄉○○段12-8地號土地上
    如附圖所示編號B11面積317平方公尺之庭院返還與被上訴人
    。
    上訴人乙○○應將坐落南投縣魚池鄉○○段10-2地號土地上
    如附圖所示編號C3面積314平方公尺之庭院返還與被上訴人
    。
    上訴人巫子伯應將坐落南投縣魚池鄉○○段10-2地號土地上
    如附圖所示編號A1面積200平方公尺之庭院返還與被上訴人
    。
    上訴人劉明珍應將坐落南投縣魚池鄉○○段15-4地號土地上
    如附圖所示編號D1面積56平方公尺之庭院返還與被上訴人。
    上訴人黃明勤應將坐落南投縣魚池鄉○○段15-1、15-8、15
    -21地號土地上如附圖所示編號E7面積182平方公尺及E8面積
    52平方公尺之庭院返還與被上訴人。
    第二審（含上訴、擴張之訴、反訴）訴訟費用由上訴人黃國
    富負擔二十分之六、上訴人乙○○負擔二十分之四、上訴人
    巫子伯負擔二十分之一、上訴人劉明珍負擔二十分之一、上
    訴人黃明勤負擔二十分之八。』。並經本院調閱上開民事卷
    ，核閱無誤。
二、兩造爭執事項：
    乙○○是否有「自任耕作」？及台灣農林股份有限公司得否
    以乙○○違反租約終止租約？
肆、得心證之理由：
一、被上訴人主張兩造雖有就系爭12之9、12之30地號土地有系
    爭耕地租約，然上訴人有不自任耕作情形，原系爭租約應屬
    無效等情。然為上訴人所否認，並以前詞置辯。是本件首應
    審究者，厥為上訴人是否有不自任耕作之情形？茲分述如下
    ：
  (一)按耕地三七五減租條例第十六條第一項所謂承租人應自任耕
    作，係指承租人應以承租之土地供自己從事耕作之用而言；
    如承租人以承租之土地建築房屋居住或供其他非耕作之用者
    ，均在不自任耕作之列，應構成同條第二項所定原訂租約無
    效之原因，最高法院70年台上字第4637號著有判例。又按所
    謂「不自任耕作」，兼指轉租及將耕地借與他人使用，交換
    耕作，即未自任耕作其承租之耕地，亦與轉租無異，最高法
    院63年台上字第599號判例所明示。又按耕地三七五減租條
    例第十六條第二項所謂原定租約無效，係指同一租約中，轉
    租及未轉租部分之全部租約均無效而言，此觀最高法院66年
    台上字第761號判例自明。
  (二)經查上訴人於系爭承租土地及訴外地上搭建如附圖所示編號
    C1（坐落於系爭12之9地號土地，面積24平方公尺）、C2（
    坐落於同段10之2地號土地，面積191平方公尺）之磚造石棉
    平房，而屋內放置沙發、茶几、五斗櫃、衣廚（內掛衣服）
    、桌、椅、木板、電視及其他雜物乙節，為上訴人所不爭執
    （見原審卷第120頁；本審卷第37頁），復有原審勘驗筆錄
    、現場照片及原判決測量附圖等在卷可按（見原審卷第87-9
    7頁）。核本院所調另案即於台灣南投地方法院97年度訴字
    第21號拆屋還地事件中，上訴人委任黃國富為該事件之訴訟
    代理人，其訴訟代理人黃國富於97年2月21日履勘現場時供
    稱：「10-2地號土地部分有一棟磚造石棉瓦房（按即坐落於
    10-2地號與系爭12-9地號土地）是乙○○於2、30年前搭蓋
    ，後來都交給我在管理使用。」等語相符。查上訴人就承租
    土地上興建附圖所示C1部分之磚造石棉平房既放置上開家俱
    等雜物而非供農用，甚且交由訴外人黃國富管理使用，顯有
    不自任耕作情形。
  (三)又查，上訴人於系爭土地上附圖所示編號C3、C4之檳榔園部
    分，係由黃國富代為管理之事實，業經上訴人之訴訟代理人
    黃國富於一審98年3月13日履勘現場時所自承在卷，此有該
    日之勘驗筆錄可憑（見原審卷第88頁），復有原判決測量附
    圖可考，自屬實在。準此，上訴人既將附圖所示C1部分之磚
    造石棉平房及附圖所示編號C3、C4之檳榔園均交由訴外人黃
    國富代為管理，而不自任耕作，依耕地三七五減租條例第16
    條第1、2項規定，則原訂系爭租約自屬無效。
二、查兩造間之系爭租賃既屬無效，則上訴人即無占有系爭土地
    之正當權源，是被上訴人依民法第767條之規定，本於所有
    權之作用，請求上訴人應將系爭12之9地號土地上如附圖編
    號C1部分所示面積24平方公尺之磚造石棉平房拆除，及將系
    爭12之30地號土地上如附圖編號C3部分及系爭12之9地號土
    地上如附圖編號C4部分所示之檳榔樹移除，並將上開土地交
    還被上訴人，洵屬有據。
伍、綜上所述，本件被上訴人主張依民法第767條之規定，請求
    上訴人應將系爭12之9地號土地上如附圖編號C1部分所示面
    積24平方公尺之磚造石棉平房拆除，及將系爭12之30地號土
    地上如附圖編號C3部分及系爭12 之9地號土地上如附圖編號
    C4部分所示之檳榔樹移除，並將上開土地交還被上訴人，為
    可採，上訴人所辯，均為無可取。是則原審判如被上訴人之
    請求，於法並無不合。上訴意旨指摘原判決不當，求予廢棄
    改判，為無理由，應予駁回其上訴。
陸、本件事證已臻明確，兩造其餘攻擊或防禦方法及所提證據，
    均與本院心證之形成，不生影響，爰不一一再加以論述，併
    此明。
柒、據上論結，本件上訴為無理由，依民事訴訟法第四百五十四
    條、第四百四十九條第一項、第七十八條、第八十五條第一
    項前段，判決如主文。
中    華    民    國    99    年    2     月    24    日
          民事第一庭    審判長法  官  吳 火 川
                              法  官  胡 景 彬
                              法  官  陳 繼 先
以上正本係照原本作成。
如對本判決上訴，須於收受判決送達後20日內向本院提出上訴書
狀，其未表明上訴理由者，應於提出上訴後20日內向本院提出上
訴理由書（須按他造人數附具繕本）。
上訴時應提出委任律師為訴訟代理人之委任狀。具有民事訴訟法
第466條之1第1項但書或第2項之情形為訴訟代理人者，另應附具
律師及格證書及釋明委任人與受任人有該條項所定關係之釋明文
書影本。
                              書記官  陳 三 軫
中    華    民    國    99    年    2     月    24    日
                                                      Ｓ

司法院資訊處製作；財團法人民間司法改革基金會備份。
